【裁判字號】    97,上訴,838
【裁判日期】    970813
【裁判案由】    殺人等
【裁判全文】
臺灣高等法院高雄分院刑事判決         97年度上訴字第838號
上  訴  人  臺灣高雄地方法院檢察署檢察官
被      告  甲○○
                    現於臺灣高雄看守所羈押中
指定辯護人  本院公設辯護人  孫妙岑
上列上訴人因被告殺人等案件，不服臺灣高雄地方法院97年度重
訴字第3 號中華民國97年4 月10日第一審判決（起訴案號：臺灣
高雄地方法院檢察署96年度偵字第32893 號），提起上訴，本院
判決如下：
    主  文
原判決撤銷。
甲○○殺人，處有期徒刑拾壹年。扣案水果刀壹把沒收；又殺人
未遂，處有期徒刑伍年貳月，扣案水果刀壹把沒收。應執行有期
徒刑拾伍年拾月，扣案水果刀壹把沒收。
    事  實
一、甲○○與陸文賓、乙○○經常前往高雄縣橋頭鄉○○路民族
    巷3 號與友人張叔遊泡茶聊天、賭博，3 人因而結識。嗣因
    某姓名年籍不詳之成年人懷疑甲○○曾於1 年前詐賭，而委
    託陸文賓代為處理，陸文賓遂於民國96年11月13日透過友人
    鄭茂雄邀約甲○○於翌日（96年11月13日）22時許至上址談
    判，甲○○允諾後，亦邀同鄭茂雄同往，雙方並相約於上開
    時間在上址會面。嗣於96年11月14日22時30分許，甲○○即
    攜帶其所有之水果刀1 把，並預藏在腹部褲腰內並偕同鄭茂
    雄前往與陸文賓相約之上開地點屋內後，陸文賓先質問甲○
    ○是否曾有詐賭？經甲○○否認後，雙方因而發生口角爭執
    ，陸文賓憤而先持椅子砸向甲○○，甲○○見狀迅速閃避，
    並跑向屋外，陸文賓即緊追出去，旋在屋外追上甲○○，雙
    方互相辱罵拉扯之際，甲○○竟萌生殺人之犯意，持預藏之
    水果刀朝陸文賓左胸部猛刺1 刀，此時正值在屋外與友人綽
    號「貴雄」（張勝閎）泡茶之乙○○見狀，上前欲勸解，詎
    甲○○誤以乙○○與陸文賓欲對其聯手毆打，竟又另行起意
    ，基於殺人之犯意，又持該把水果刀朝乙○○右胸部猛刺1
    刀，其中陸文賓左胸部被刺中1 刀，受有深度約12 .5 公分
    、長度約3.6 公分、寬度約0.1 公分之穿刺傷併下腔大靜脈
    破裂傷害；乙○○則右胸部被刺中1 刀，則受有長約6 至7
    公分之穿刺傷、合併大量氣胸及血胸之傷害，經在屋外之張
    勝閎及自屋內外出察看之黃健一將陸文賓、乙○○2 人送往
    健仁醫院，陸文賓復轉至高雄長庚醫院急救後，仍於96年11
    月15日凌晨3 時44分許傷重不治死亡；乙○○則轉往高雄榮
    總醫院進行剖胸探查手及胸管置入術，並住加護病房至96年
    11 月16 日轉往一般病房治療至同年月26日出院，始倖免於
    難。甲○○行兇後，旋即騎機車逃逸，嗣因自知法網難逃，
    乃於96年11月15日21時58分許，帶同上開作案用之水果刀，
    自動向警方投案。
二、案經高雄縣政府警察局岡山分局移送臺灣高雄地方法院檢察
    署檢察官偵查起訴。
    理  由
壹、程序方面:
    按被告以外之人於審判外之陳述，雖不符前4 條之規定，而
    經當事人於審判程序同意作為證據，法院審酌該言詞陳述或
    書面陳述作成時之情況，認為適當者，亦得為證據，刑事訴
    訟法第159 條之5 定有明文。經查，本判決所引用之證據資
    料（詳後引證據），其中傳聞證據部分，縱無刑事訴訟法第
    159 條之1 至第159 條之4 或其他規定之傳聞證據例外情形
    ，亦因檢察官、辯護人及被告或同意可作為證據使用，或未
    聲明異議，依刑事訴訟法第159 條之5 第1 項、第2 項之規
    定，本院審酌該證據作成之情況，認為適當，應得為證據。
貳、實體方面:
一、訊據被告甲○○固坦認於上揭時、地，持其所預藏在身之水
    果刀，朝被害人陸文賓、乙○○揮舞，致被害人陸文賓受有
    左胸穿刺傷併下腔大靜脈破裂傷害，被害人乙○○則受有右
    胸穿刺傷之傷害，被害人陸文賓並因而死亡等情不諱，惟矢
    口否認有何殺人既遂、殺人未遂犯行，並辯稱: 因陸文賓誣
    指伊詐賭，邀伊至案發地點談判，並恐嚇伊倘不從，即至伊
    住處強押，伊心生畏懼，而不得不前往，且因陸文賓為地方
    惡霸，故攜帶水果刀以防身，案發當時，陸文賓見伊否認詐
    賭，即擲椅子砸伊，伊立即逃往屋外，但旋為陸文賓追上，
    並夥同在屋外之乙○○聯手重擊伊頭部，致伊頭痛、頭暈，
    當時又無法脫身，故取出藏於腹部褲腰內之水果刀向前隨意
    揮舞，以便防身，又伊被打時係半蹲頭往下看，故伊持刀揮
    舞時，並未看到有無刺到人，亦未看到刺中何部位，更未料
    到會致人於死，故伊取出水果刀係基於正當防衛意思，並無
    殺人之犯意云云。經查:
（一）本件係因被害人陸文賓受託處理被告詐賭事，而邀被告於
      案發當時至上開處所屋內談判，因被告否認詐賭，雙方因
      而發生爭執，被害人陸文賓憤而先持旁邊之椅子砸向被告
      ，被告閃避後跑向屋外，被害人陸文賓緊追出去並追上被
      告後，雙方又互相辱罵後，甲○○竟基萌殺人之犯意，持
      預藏之水果刀朝陸文賓左胸部猛刺1 刀，此時正值在屋外
      與友人綽號「貴雄」（張勝閎）泡茶之乙○○見狀，則上
      前欲勸解，詎甲○○誤以乙○○與陸文賓欲對其聯手毆打
      ，竟另行起意，基於殺人之犯意，又持該把水果刀朝乙○
      ○右胸部猛刺1 刀之事實，業據證人乙○○於原審指證甚
      詳，核與證人即在場之人張勝閎、鄭茂雄、黃健一及黃榮
      裕於原審之證述及證人張叔遊於警詢之證述各節相符（原
      審卷第97至112 頁、115 至118 頁；警卷第20、21頁）。
      又被害人陸文賓左胸因遭被告持刀刺中1 刀，而受有深度
      約12.5公分、長度約3.6 公分、寬度約0. 1公分之穿刺傷
      併下腔大靜脈破裂傷害；被害人乙○○右胸因遭被告持刀
      刺中1 刀，而受有長約6 至7 公分之穿刺傷、合併大量氣
      胸及血胸之傷害，2 人經張勝閎及黃健一送往健仁醫院後
      再分別轉送高雄長庚醫院、高雄榮總醫院急救後，被害人
      陸文賓仍於96年11月15日凌晨3 時44分許傷重不治死亡；
      被害人乙○○經高雄榮總醫院進行剖胸探查手及胸管置入
      術，住加護病房至96年11月16日轉往一般病房治療至同月
      26 日 出院，始倖免於難等情，亦有長庚醫院診斷證明書
      、高雄榮民總醫院診斷證明書、臺灣高雄地方法院檢察署
      相驗屍體證明書、臺灣高雄地方法院檢察署法醫驗斷書、
      臺灣高雄地方法院檢察署檢察官相驗報結果報告、高雄榮
      民總醫院診斷證明書、高雄榮民總醫院96年12月31日高總
      管字第0960 0164197號函附乙○○病歷資料查詢函復表及
      病歷影本資料、法務部法醫研究所97年2 月26日法醫理字
      第0960005286號函附解剖報告書及鑑定報告書各1 份在卷
      可稽（警卷第40頁、相字卷第34、48至609 頁；偵卷第41
      、42、57至62頁；原審卷64頁至75頁），復有水果刀1 把
      扣案足憑，是被害人陸文賓、乙○○確分別遭被告持水果
      刀刺中左胸、右胸致受有上開傷害，並致被害人陸文賓傷
      重不治死亡事實，已甚明確。
（二）另被告雖辯稱: 因陸文賓為地方惡霸，故攜帶水果刀前往
      相約地點以防身，而且案發當時伊見陸文賓擲椅子欲毆打
      伊，伊立即逃往屋外，但旋遭陸文賓追上，並與在屋外之
      乙○○聯手毆擊伊之頭部，伊當時被打到頭痛、頭暈，又
      無法脫身，故一邊高舉右手護頭，一邊以左手取出藏放腹
      部之水果刀，反手向前左右揮舞，故伊係基於防身目的始
      取出水果刀，並無殺人之犯意；又伊被打時係半蹲頭往下
      看，故伊持刀揮舞時，並未看到有無刺到人及刺到何部位
      ，更未料到會致人於死云云。惟查被告與陸文賓起初在屋
      內談判時，陸文賓則先持椅子砸向被告，而被告逃出屋外
      ，陸文賓亦隨之追出之事實，業據證人鄭茂雄證述在卷（
      警卷16-18 頁、偵卷27頁、原審卷106-111 頁），核與證
      人黃健一證稱: 只看到陸文賓作勢要打他，拿椅子打被告
      甲○○，但沒有丟到，結果被告甲○○就跑出去，陸文賓
      也跟著跑出來等語相符（原審卷114-118 頁）。又當時正
      在屋外與友人綽號「貴雄」（張勝閎）泡茶之乙○○見狀
      ，則上前欲勸解被告與陸文賓之事實，業據證人乙○○證
      述在卷，並證稱: 我發現死者與甲○○互相辱罵，我看到
      要過去勸和，我有拍甲○○背部肩膀，我要把他們2 人拉
      開等語（偵卷27-28 ，31頁），並證稱: （屋外）他們2
      人（甲○○與陸文賓）在拉扯等語（原審卷140-154 頁）
      。另證人張勝閎亦證稱: 我跟乙○○2 人在那裡，在外面
      坐，我沒有進去裡面，當時我在外面，我們在那邊泡茶等
      語（原審卷97-106頁），又證稱: 我只知道（乙○○）要
      擋（台語，阻擋之意），但不知道是正面後後面，為何知
      道他（乙○○）要去擋，是因為當時他走過去的感覺，有
      看到乙○○的手勢，他是雙手舉起，我沒有看到乙○○打
      甲○○等語（原審卷104 至106 頁）。證人黃健一亦證稱
      : 當時乙○○雙手舉起欲擋住甲○○的去路，沒多久乙○
      ○身上流著血左手按著腹部蹲下等語（警卷22-24 頁），
      又被告亦供承: 跟乙○○之前沒有糾紛等語（原審卷164
      至165 頁），是乙○○於案發前在屋外與張勝閎泡茶並未
      目睹被告與陸文賓發生衝突之過程，何有可能在屋外會與
      陸文賓共同毆打被告之理? 故被告上開所辯: 是因在屋外
      遭陸文賓與乙○○聯手毆擊伊之頭部云云，自非可採，應
      以證人乙○○上開證稱: 其上前欲勸解被告與陸文賓等語
      ，較屬可信。故被告當時先刺殺陸文賓後，又誤以前來勸
      解之乙○○欲對其毆打，始又持刀刺向乙○○之事實，應
      可確認。另乙○○嗣後雖又證稱: 我想他（被告）應該是
      不小心的，以為我要打他，我是去拍他肩，他以為我要打
      他云云（偵卷31頁），應係迴護被告之詞，自難採信。又
      按刑法第23條規定正當防衛，係以行為人對於現在不法之
      侵害，本乎防衛自己或他人之權利意思，在客觀上有時間
      之急迫性，並具備實施反擊予以排除侵害之必要性，且其
      因而所受之被害法益，亦符合相當性之情形，予以實施防
      衛行為者，始稱相當，苟侵害業已過去，即無正當防衛可
      言（最高法院84年台上字第3449號判例參照）。本件被害
      人陸文賓雖有在屋內先持椅子砸向被告，於見被告逃向屋
      外時自後追趕，並在屋外追上被告，雙方隨即發生互相辱
      罵拉扯，業據證人乙○○、張勝閎證述如前，又被告與陸
      文賓在屋外衝突時，被害人陸文賓手上並未持有任可兇器
      之事實，此據證人黃健一及黃榮裕均證稱: 看到陸文賓右
      手按左胸部蹲於地上頭低著，陸文賓身上流著血對甲○○
      用台語喊罵「幹妳娘、臭小子竟然帶傢伙」等語（警卷22
      -24 頁、25-27 頁），故難認被告下手之際，有遭受何「
      現在不法之侵害」而須持水果刀正當防衛，是被告辯稱:
      其係因遭打到頭痛、頭暈，始基正當防衛意思，取出水果
      刀云云，顯屬無據。
（三）被告雖又辯稱: 伊因遭被害人陸文賓、乙○○聯手毆打頭
      部而頭痛、頭暈，始取出水果刀胡亂揮舞云云，並提出高
      雄縣立岡山醫院診斷證明書1 紙為證（偵卷11頁）。惟該
      診斷書僅記載「頭痛、疑頭皮挫傷」，是否確有頭皮挫傷
      之傷害，經原審函詢結果，高雄縣立岡山醫院函覆「病人
      於96.11.16至本院急診就診，主訴被人以拳頭毆打頭部，
      當時診察病人頭部並無明顯之外傷傷口。但因病人主訴頭
      痛、頭暈，給予頭部電腦斷層檢查並無顱內出血之情形
      ... 因病人為外力毆打導致頭痛、頭暈，但外觀上在診察
      當時並無明顯外傷，但因外力所導致病人有症狀，在臨床
      上只能疑似頭皮挫傷，所以診斷書才書寫「頭痛、疑頭皮
      挫傷」，此有該院97年2 月19日岡秀醫字第09 70 042 號
      附醫理見解1 紙在卷參（原審卷53、54頁），足見被告就
      診時並無明顯外傷，上開診斷明書所載，係醫師依被告主
      訴情形而為記載；佐以被告就診時，已在其向警方投案之
      後，並非案發後立即就診，此亦據被告於原審供承在卷（
      原審卷29頁），則被告於96年11月16日急診時，距本案於
      96年11月14日上10時30分許，已1 日餘，故其向醫生所述
      遭人以拳頭毆擊致頭痛、頭暈，是否係臨訟編造之詞，已
      非無疑，自難信以為真。足證被告所辯: 伊因遭陸文賓、
      乙○○聯手毆打頭部而頭痛、頭暈，始取出水果刀胡亂揮
      舞云云，顯難採信。
（四）被告雖又辯稱: 伊被打時係半蹲頭往下看，故伊持刀揮舞
      時，並未看到有無刺到人及刺到何部位，更未料到會致人
      於死，持刀目的純為防身，並無殺人犯意云云。然被告身
      高約170 公分，證人乙○○身高僅約165 公分，而被害人
      陸文賓又比被害人乙○○矮，僅約160 公分，此分據被告
      及證人乙○○於原審陳明在卷（原審卷148 、150 頁），
      是被告身高與既均高於被害人2 人，被告有何理由於案發
      之際會刻意蹲下或半蹲，而任由被害人2 人徒手擊中被告
      頭部之理? 又依被告上開所述，被害人陸文賓既係在屋外
      追上被告時出手毆打之，足見被告當時顯係站立之狀態，
      並無須採半蹲姿勢；另證人乙○○亦證述: 伊走過去被告
      與陸文賓處時，被告係站立的，而且伊未看到渠2 人（被
      告與陸文賓）蹲下來拉扯等語（原審卷147 、148 頁），
      故被告於案發之際，自無可能會半蹲再頭往下看之必要，
      故其上開所辯，顯與事理有違，亦難信以為真。況被害人
      陸文賓、乙○○於案發當時，均未攜帶任何刀械或兇器，
      被告竟仍持預藏水果刀猛刺被害人2 人胸腔之重要部位，
      且事先均未警告渠2 人其已取出刀械，亦為被告自承在卷
      （原審卷第9 頁），此亦足徵被告所辯: 其持刀之目的意
      在防身，並無殺人犯意云云，屬事後卸責之詞，無足採信
      。
（五）辯護人雖為被告辯護稱: 本件至多僅能論以傷害致死罪及
      傷害罪云云。惟按殺人與傷害致人於死之區別，應以加害
      人有無殺意為斷，不以兇器種類及傷痕之多少為絕對標準
      ，亦不能因與被害人素不相識，原無宿怨，事出突然，即
      認為無殺人之故意。又下手之情形如何，於審究犯意方面
      ，為重要參考資料，故認定被告是否有殺人犯意，自應審
      酌當時情況，視其下手之輕重、加害之部分等，以為判斷
      之準據。查扣案之水果刀為鐵質利器，質地尖硬銳利，其
      刀刃部分長約14.5公分，寬約2. 1公分，業經原審勘驗屬
      實（原審卷162 頁），並有照片1 張在卷可稽（警卷43
      頁），再佐以被告於案發當時持水果刀近距離刺擊被害人
      陸文賓左胸、乙○○右胸各1 刀，致被害人陸文賓左胸部
      受有深度約12 .5 公分、長度約3. 6公分、寬度約0.1 公
      分之穿刺傷併下腔大靜脈破裂傷害，經送醫救治後仍不治
      死亡；被害人乙○○右胸受有長約6 至7 公分之穿刺傷、
      合併大量氣胸及血胸之傷害，致其送醫後緊急進行剖胸探
      查手及胸管置入術，均如上述，足見被告用力甚猛已甚明
      確。又胸部為人體臟器重要之部位，如以水果刀之利刃猛
      刺，則將導致大量出血死亡之事實，此眾所週知，被告年
      近30歲且智識健全，竟持水果刀隨意分別朝被害人陸文賓
      、乙○○之胸部猛刺，致渠等均受有上開深及要害之傷害
      ，依被告對被害人2 人下手之位置及2 人所造成之胸部傷
      勢等情觀之，堪認被告於行兇之際，用力甚猛，其殺意甚
      堅，對被害人2 均已具有殺人之故意，至為明確，故辯護
      人上開所辯，顯有誤會。
（六）綜上所述，被告及其辯護人上開所辯，均無足採，本件事
      證明確，被告殺人既遂、殺人未遂之犯行洵堪認定。
三、核被告持刀猛刺被害人陸文賓及乙○○，致其分別死、傷之
    所為，係犯刑法第271 條第1 項之殺人既遂罪及同法第271
    條第2 項、第1 項之殺人未遂罪。又被告犯殺人未遂罪部分
    ，應按既遂之刑減輕之。另被告甲○○誤以前來勸解之乙○
    ○是要與陸文賓對其聯手毆打，始又持該把水果刀朝乙○○
    右胸部猛刺1 刀，故其先後2 行為，應屬犯意各別，行為互
    異，且被害人生命之專屬法益亦不相同，自應分論併罰。原
    審對被告犯殺人既、未遂罪，論罪科刑，固非無見。惟（一
    ）被告持刀分別刺向被害人陸文賓及乙○○2 人，其應屬2
    行為，而非1 行為，原審認被告以1 行為犯2 罪（殺人既遂
    及未遂罪），為想像競合犯，僅論以一罪，自有未恰。（二
    ）被告與陸文賓在屋外互相辱罵拉扯時，乙○○是前往勸解
    ，原審認乙○○亦前往共同毆打被告，亦與事實未符。（三
    ）原審未對扣案行兇用之水果刀沒收，亦有未合（理由後述
    ）。檢察官上訴意旨以原審對被告殺害陸文賓部分量刑過輕
    ，雖無理由，惟原判決既有上開瑕疵，自應由本院撤銷判決
    。審酌被告僅因賭博之糾紛，竟持預藏之水果刀刺殺被害人
    2 人，致被害人陸文賓死亡，被害人乙○○則受有嚴重之胸
    部穿刺傷，足見惡性非輕，犯後又飾詞卸責，且迄今尚未與
    被害人陸文賓家屬達成和解，量刑本不宜從輕，惟念被告並
    無犯罪前科紀錄，此有臺灣高等法院被告前案紀錄表在卷可
    憑，又已與其中之被害人乙○○達成民事上和解，除負擔醫
    藥費用約1 萬餘元外，並已支付7 萬元賠償金，被害人乙○
    ○亦表示不予追究（原審卷154 頁、偵卷23頁）且被告犯後
    自行投案等其他一切情狀，爰分別量處如主文所示之刑，並
    定執行刑。至被告行兇用之水果刀1 把，則為被告所有，且
    為供犯罪所用之物，業據被告供承在卷（本院卷63頁），應
    予沒收。另扣案之兇衣1 包，則與本件犯罪無關，自不予宣
    告沒收。
據上論斷，應依刑事訴訟法369 條第1 項前段、第364 條、第29
9 條第1 項前段，刑法第25條、第271 條第1 項、第2 項、第51
條第5 款、第38條第1 項第2 款，判決如主文。
本案經檢察官姜麗儒到庭執行職務。
中    華    民    國    97    年    8     月   13    日
                  刑事第八庭    審判長法  官   李炫德
                                      法  官   郭玫利
                                      法  官   李政庭
以上正本證明與原本無異。
如不服本判決應於收受本判決後10日內向本院提出上訴書狀，其
未敘述上訴理由者，並得於提起上訴後10日內向本院補提理由書
狀（均須按他造當事人之人數附繕本）「切勿逕送上級法院」。
中    華    民    國    97    年    8     月   13    日
                                      書記官   吳福連
附錄本件判決論罪科刑法條：
刑法第271 條
殺人者，處死刑、無期徒刑或10年以上有期徒刑。前項之未遂犯
罰之。
預備犯第1 項之罪者，處 2 年以下有期徒刑。


司法院資訊處製作；財團法人民間司法改革基金會備份。
